ACORDAO-COMPLETO-2526825

ACÓRDÃO 3219/2022 ATA 21/2022 - SEGUNDA CÂMARA

VISTOS, relatados e discutidos estes autos de tomada de contas especial instaurada pelo Fundo Nacional de Saúde (FNS) em desfavor da Farmácia Vital & Barros Ltda., além de Nilton César Lira Barros como então dirigente da entidade, diante da irregularidade na aplicação dos recursos federais repassados pelo Sistema Único de Saúde (SUS) no âmbito do Programa Farmácia Popular do Brasil - Aqui Tem Farmácia Popular (PFPB) , durante o período de 14/4/2014 a 3/5/2016, em face do subsequente dano ao erário sob o valor original de R$ 378.747,44;
ACORDAM os Ministros do Tribunal de Contas da União, reunidos em Sessão da 2ª Câmara, diante das razões apresentadas pelo Relator, em: 
9.1. declarar a revelia de Nilton César Lira Barros, nos termos do art. 12, § 3°, da Lei n.º 8.443, de 1992, além de promover a exclusão de Vilania Vital Barros no presente processo diante dos elementos de convicção até aqui obtidos pelo TCU;
9.2. rejeitar as alegações de defesa apresentadas pela Farmácia Vital & Barros Ltda.;
9.3. julgar irregulares as contas da Farmácia Vital & Barros Ltda., além de Nilton César Lira Barros, nos termos dos arts. 16, III, alíneas "b" e "c", com o § 2º, "b", e 19, caput, da Lei n.º 8.443, de 1992, para condená-los solidariamente ao pagamento do correspondente débito, com a atualização monetária e os juros de mora calculados desde a data informada até o efetivo recolhimento, fixando-lhes o prazo de 15 (quinze) dias, contados da notificação, para que comprovem perante o Tribunal, nos termos do art. 214, III, "a", do RITCU, o recolhimento da referida dívida em favor do Fundo Nacional de Saúde, na forma da legislação em vigor, sob as seguintes condições:
	DATA DA OCORRÊNCIA
	VALOR ORIGINAL (em R$) 

	14/4/2014
	1.347,96

	16/4/2014
	1.977,60

	13/5/2014
	2.035,11

	30/5/2014
	2.772,00

	2/6/2014
	4.527,90

	6/6/2014
	3.198,03

	4/7/2014
	6.287,40

	4/7/2014
	4.334,52

	31/7/2014
	7.273,50

	1/8/2014
	4.757,40

	9/9/2014
	8.745,90

	9/9/2014
	9,60

	9/9/2014
	49.15,98

	2/10/2014
	9.400,50

	3/10/2014
	5.471,01

	3/11/2014
	5.418,15

	3/11/2014
	8.997,30

	28/11/2014
	13,66

	28/11/2014
	9.151,20

	28/11/2014
	24,00

	28/11/2014
	5.603,16

	14/1/2015
	7,20

	14/1/2015
	13,66

	14/1/2015
	4.836,69

	14/1/2015
	6.875,10

	9/2/2015
	7,20

	9/2/2015
	8.955,00

	9/2/2015
	9,60

	10/2/2015
	13,66

	10/2/2015
	5.708,90

	3/3/2015
	11.313,30

	3/3/2015
	5.735,34

	2/4/2015
	11.375,10

	2/4/2015
	5.735,32

	5/5/2015
	6.211,05

	5/5/2015
	10.994,70

	12/6/2015
	6.607,51

	12/6/2015
	12.229,50

	7/7/2015
	15,60

	7/7/2015
	4,80

	7/7/2015
	11.660,30

	7/7/2015
	19,20

	7/7/2015
	6.231,04

	5/8/2015
	11.009,06

	5/8/2015
	5.613,79

	31/8/2015
	19,20

	31/8/2015
	11.215,30

	31/8/2015
	5.587,35

	31/8/2015
	9,60

	31/8/2015
	13,66

	14/10/2015
	11.056,90

	15/10/2015
	13,66

	15/10/2015
	6.161,54

	30/10/2015
	24,00

	30/10/2015
	10.449,53

	30/10/2015
	6.237,48

	30/10/2015
	9,60

	18/12/2015
	19,20

	18/12/2015
	13,66

	18/12/2015
	11.286,90

	18/12/2015
	6.131,76

	21/1/2016
	13,66

	21/1/2016
	6.951,11

	21/1/2016
	11.909,70

	21/1/2016
	8,40

	21/1/2016
	25,20

	17/2/2016
	2,40

	17/2/2016
	13,66

	17/2/2016
	12,00

	17/2/2016
	6.739,66

	17/2/2016
	2,40

	17/2/2016
	13,66

	17/2/2016
	9,60

	17/2/2016
	11.780,80

	9/3/2016
	38,40

	9/3/2016
	41,09

	9/3/2016
	11.435,10

	9/3/2016
	6.554,66

	9/3/2016
	13,66

	9/3/2016
	12,00

	01/4/2016
	18,90

	1/4/2016
	6,21

	1/4/2016
	5.054,71

	1/4/2016
	10.679,20

	1/4/2016
	1,80

	29/4/2016
	85,70

	29/4/2016
	8.799,60

	29/4/2016
	23,40

	3/5/2016
	12,42

	3/5/2016
	2.794,50

9.4. aplicar a multa prevista no art. 57 da Lei n.º 8.443, de 1992, em desfavor da Farmácia Vital & Barros Ltda., além de Nilton César Lira Barros, individualmente, sob o valor de R$ 90.000,00 (noventa mil reais) , fixando-lhes o prazo de 15 (quinze) dias, contados da notificação, para que comprovem, perante o Tribunal, nos termos do art. 214, III, "a", do RITCU, o recolhimento da referida dívida em favor do Tesouro Nacional, com a devida atualização monetária, na forma da legislação em vigor;
9.5. autorizar, caso requerido, nos termos do art. 26 da Lei nº 8.443, de 1992, e do art. 217 do RITCU, o parcelamento das dívidas fixadas por este Acórdão em até 36 (trinta e seis) parcelas mensais e sucessivas, com a devida atualização monetária e os correspondentes acréscimos legais, esclarecendo aos responsáveis que a falta de pagamento de qualquer parcela importará no vencimento antecipado do saldo devedor, nos termos do art. 217, § 2º, do RITCU, sem prejuízo das demais medidas legais;
9.6. autorizar, desde logo, a cobrança judicial das dívidas fixadas por este Acórdão, nos termos do art. 28, inciso II, da Lei nº 8.443, de 1992, diante do não atendimento às notificações; e
9.7. enviar a cópia do presente Acórdão, com o Relatório e o Voto, à Procuradoria da República no Estado do Ceará, nos termos do art. 16, § 3º, da Lei nº 8.443, de 1992, para o ajuizamento das ações civis e penais cabíveis.

Tomada de Contas Especial instaurada pelo Fundo Nacional de Saúde (FNS) em desfavor da Farmácia Progresso / Farmácia Vital & Barros Ltda., além de Nilton César Lira Barros e Vilania Vital Barros, responsáveis pela entidade, diante da irregularidade na aplicação dos recursos federais inerentes ao Sistema Único de Saúde (SUS) no âmbito do Programa Farmácia Popular do Brasil  Aqui Tem Farmácia Popular (PFPB), durante o período de 14/4/2014 a 3/5/2016, com o subsequente dano ao erário sob o valor original de R$ 378.747,44.

Segunda Câmara

Fundo Nacional de Saúde (FNS).

3. Responsáveis: Farmácia Vital & Barros Ltda (CNPJ 14.733.702/0001-99); Nilton César Lira Barros (CPF XXX.828.803-XX).

13.1. Ministros presentes: Aroldo Cedraz (na Presidência) e Antonio Anastasia.
13.2. Ministros-Substitutos convocados: Marcos Bemquerer Costa e André Luís de Carvalho (Relator).

FARMACIA VITAL & BARROS LTDA - ME - FARMACIA EL SHADAY

PRU-5

FUNDO NACIONAL DE SAUDE - DIRETORIA EXECUTIVA

ANDRÉ DE CARVALHO

Trata-se de tomada de contas especial instaurada pelo Fundo Nacional de Saúde (FNS) em desfavor da Farmácia Vital & Barros Ltda., além de Nilton César Lira Barros como então dirigente da entidade, diante da irregularidade na aplicação dos recursos federais repassados pelo Sistema Único de Saúde (SUS) no âmbito do Programa Farmácia Popular do Brasil - Aqui Tem Farmácia Popular (PFPB) , durante o período de 14/4/2014 a 3/5/2016, em face do subsequente dano ao erário sob o valor original de R$ 378.747,44.
2.	Após a análise final do feito, o Auditor Federal Pedro Henrique Braz de Souza lançou o seu parecer conclusivo à Peça 74, com a anuência dos dirigentes da Secex-TCE (Peças 75 e 76) , nos seguintes termos:
" (...)  HISTÓRICO 
	Programa Farmácia Popular do Brasil
2	O Programa Farmácia Popular do Brasil - PFPB foi criado pela Lei 10.858, de 13/4/2004, e regulamentado pelo Decreto 5.090, de 20/5/2004, com o objetivo de oferecer, à população, o acesso a medicamentos considerados essenciais, cumprindo, dessa forma, uma das principais diretrizes da Política Nacional de Assistência Farmacêutica.
3	O PFPB inicialmente funcionava por meio de parceria com governos estaduais, prefeituras municipais e instituições públicas, para o atendimento de projetos de implantação e manutenção de unidades próprias, sob a responsabilidade da Fundação Oswaldo Cruz (FIOCRUZ) .
4	Em 2006, por meio da Portaria 491, o Ministério da Saúde - MS expandiu o Programa para utilizar a rede já instalada do comércio varejista de produtos farmacêuticos, o qual recebeu o nome 'Aqui Tem Farmácia Popular'.
5	As farmácias e drogarias privadas que aderem ao programa fornecem, aos cidadãos, de forma gratuita, medicamentos para o tratamento de hipertensão, diabetes e asma. Além destes, são disponibilizados, com até 90% de desconto, medicamentos para rinite, dislipidemia, doença de Parkinson, osteoporose, glaucoma, anticoncepcionais e fraldas geriátricas. Para cada venda realizada, o MS reembolsa o comerciante de acordo com a tabela de referência de preços de medicamentos, elaborada e disponibilizada no seu sítio eletrônico: http://portalms.saude.gov.br/acoes-e-programas/farmacia-popular/legislacao.
6	Em 2017, a Comissão Intergestores Tripartite (CIT) decidiu extinguir a rede própria do programa, passando o 'Aqui Tem Farmácia Popular' a ser o único meio de se obter medicamentos, no âmbito do PFPB.
7	A adesão ao programa, pelos estabelecimentos da rede privada de comércio farmacêutico, faz-se pela entrega de determinados documentos, ao Ministério da Saúde que, após verificar a sua regularidade, autoriza a dispensação de medicamentos subsidiados pelo Programa, fornecendo um login e uma senha de acesso ao sistema eletrônico de autorizações.
8	O cidadão que deseja adquirir medicamentos subsidiados pela União deve dirigir-se a uma farmácia ou drogaria credenciada, portando documento de identificação que contenha o CPF e receita médica.
9	Com a apresentação dos referidos documentos, o comerciante credenciado deve, no momento da transação, acessar o sistema eletrônico de autorização do Ministério da Saúde e inserir, dentre outros dados, o nome do paciente, o seu número de CPF, o nome do medicamento prescrito, a quantidade prescrita, o CRM do médico e a data de expedição da receita e o código de barras (EAN) do medicamento que será dispensado.
10	Após a inserção dos referidos dados no sistema informatizado, este calcula automaticamente o valor que será pago pelo Fundo Nacional da Saúde e o valor remanescente, que, se existir, deverá ser pago pelo cliente, no momento da compra. O registro das informações acima indicadas no sistema eletrônico e a geração da Autorização para Dispensação do Medicamento  ADM bastam para que, no mês seguinte, os valores das vendas de medicamentos subsidiados pela União sejam depositados na conta da empresa conveniada.
11	A participação no Programa Farmácia Popular do Brasil - PFPB se dá por meio de adesão, de forma que as farmácias e drogarias que pretendem participar devem atender aos critérios previstos nas Portarias que o regulamentam. A participação não constitui uma obrigatoriedade aos estabelecimentos farmacêuticos, mas sim uma manifestação de vontade, com celebração de convênio entre o estabelecimento e o Ministério da Saúde. As normas instituidoras do PFPB são de consulta pública e devem ser cumpridas pelos estabelecimentos que desejem dele participar, devendo, inclusive, atestar estar cientes de todo o conteúdo e exigências previstas, mediante apresentação de requerimento e assinatura de termo de adesão.
12	Para atestar a veracidade e legalidade das dispensações realizadas, é necessário armazenar e manter, por um prazo de 5 (cinco anos) , as notas fiscais de aquisição dos medicamentos e/ou correlatos do Programa junto aos fornecedores, os cupons fiscais de venda, os cupons vinculados assinados pelos clientes e as respectivas receitas médicas.
13	Sem que sejam apresentadas as notas fiscais que comprovem a aquisição dos medicamentos que foram registrados no sistema como tendo sido dispensados, não é possível atestar sua existência e que ele tenha sido, de fato, entregue ao beneficiário do Programa, o que possibilita a ocorrência da fraude denominada 'venda fantasma', simulação de venda que visa gerar o pagamento indevido pelo Ministério da Saúde. Dessa forma, para comprovar que a venda efetivamente ocorreu, deve-se haver prova da existência prévia, em estoque, dos medicamentos vendidos, não podendo, inclusive, apresentar nota fiscal de aquisição de medicamentos com código de barras (EAN) diferente do informado no momento da venda.
	Auditoria do Denasus e Instauração da TCE
14	A presente TCE originou-se de constatações do Departamento Nacional de Auditoria do SUS (Denasus) , em auditoria realizada entre 2/7/2018 e 4/1/2019, com a finalidade de avaliar a execução do Programa Farmácia Popular do Brasil, junto ao estabelecimento comercial Farmácia Progresso / Farmácia Vital & Barros Ltda., abrangendo o período de abril de 2014 a maio de 2016, com foco no cumprimento das normas estabelecidas pela Portaria GM/MS 971/2012, vigente de 15/5/2012 a 27/1/2016, e pela Portaria GM/MS 111/2016, vigente a partir de 28/1/2016, que dispõem sobre o Programa Farmácia Popular do Brasil.
15	De acordo com o Relatório de Auditoria 18282, do Denasus e seus anexos (peça 3) , foram constatadas irregularidades que representavam R$ 378.747,44, em valores históricos.
16	Foram constatadas, no referido Relatório, as seguintes irregularidades:
a) Irregularidade nas dispensações e/ou na documentação comprobatória de dispensações de medicamentos do Programa Farmácia Popular do Brasil, caracterizada por:
registro de dispensação de medicamentos sem notas fiscais que comprovem a aquisição, contrariando o disposto nos arts. 23, 39 e 40, da Portaria GM/MS 971/2012, vigente de 15/5/2012 a 27/1/2016; e nos arts. 21, 36 e 37, da Portaria GM/MS 111/2016, vigente a partir de 28/1/2016. Evidência: constatações 544729, 544734 e 544735 (peça 3, p. 7-16) ;
registro de dispensação de medicamentos em nome de pessoas falecidas, contrariando o disposto nos arts. 21 e 23, da Portaria GM/MS 971/2012, vigente de 15/5/2012 a 27/1/2016; e nos arts. 20 e 21, da Portaria GM/MS 111/2016, vigente a partir de 28/1/2016. Evidência: constatação 544737 (peça 3, p. 16-18) ;
não apresentação de cópia do cupom fiscal vinculado e/ou receitas médicas solicitadas, contrariando o disposto nos arts. 21, 22, 23, 39 e 40, da Portaria GM/MS 971/2012, vigente de 15/5/2012 a 27/1/2016; e nos arts. 20, 21, 22, 36 e 37, da Portaria GM/MS 111/2016, vigente a partir de 28/1/2016. Evidência: constatação 544739 (peça 3, p. 18-19) ; e
apresentação de cupom fiscal vinculado e/ou receitas médicas com irregularidades, contrariando o disposto no art. 40, da Portaria GM/MS 971/2012, vigente de 15/5/2012 a 27/1/2016; e art. 37, da Portaria GM/MS 111/2016, vigente a partir de 28/1/2016. Evidência: constatações 544741 e 544763 (peça 3, p. 20-23) .
17	O detalhamento do débito apurado pelo Denasus consta da peça 3, p. 25-49.
18	Diante das constatações, o Denasus deu oportunidade de defesa aos responsáveis, em obediência aos princípios constitucionais que asseguram o direito ao contraditório e à ampla defesa, como demonstram as notificações abaixo:
	a) Nilton César Lira Barros, por meio do ofício acostado à peça 18, recebido em 2/4/2019, conforme AR (peça 36) ;
	b) Vilania Vital Barros, por meio do ofício acostado à peça 19, recebido em 2/4/2019, conforme AR (peça 37) ; e
	c) Farmácia Vital & Barros Ltda, por meio do ofício acostado à peça 17, recebido em 29/3/2019, conforme AR (peça 35) .
19	Conforme cita o Relatório de Auditoria 18282, os responsáveis apresentaram justificativas, as quais, no entanto, não lograram afastar as irregularidades apontadas.
20	Superada a fase de defesa administrativa, foram emitidas notificações de cobrança pela Secretaria Executiva do FNS aos responsáveis, em ofícios emitidos em 1º/3/2019 (peça 17-19) .
21	Assim, o motivo que levou à instauração da presente Tomada de Contas Especial está materializado por prejuízo causado pelo estabelecimento comercial Farmácia Progresso / Farmácia Vital & Barros Ltda. ao Programa Farmácia Popular do Brasil, no valor histórico de R$ 378.747,44, no período de 14/4/2014 a 3/5/2016, tendo em vista irregularidades que contrariaram as normas vigentes à época, especialmente a Portaria GM/MS 971/2012, vigente de 15/5/2012 a 27/1/2016, e a Portaria GM/MS 111/2016, vigente a partir de 28/1/2016, frente às constatações apontadas no Relatório de Auditoria 18282, do Denasus (peça 3) , e consolidadas na Matriz de Responsabilização acostada pelo órgão instaurador (peça 50) .
22	Com base no Relatório de Auditoria do Denasus, e com fundamento na IN/TCU 71/2012, alterada pela IN/TCU 76/2016 e DN/TCU 155/2016, o Fundo Nacional de Saúde autorizou a instauração de Tomada de Contas Especial (peça 1-2) .
23	O Relatório Completo do Tomador de Contas Especial 177/2019 (peça 51) registra a apuração de fatos, a quantificação do dano, bem como a identificação dos responsáveis, nos termos do art. 2º, da IN TCU 71/2012.
24	Registra ainda que foi dada oportunidade de defesa aos responsáveis, conforme as notificações relacionadas no item 'V', do relatório do tomador, expedidas visando a regularização das contas e o ressarcimento do dano (peça 51) . O item 'VI' do mencionado relatório lista os documentos com as justificativas apresentadas pelos responsáveis, bem como o resumo das análises empreendidas.
25	O Tomador de Contas Especial, em seu Relatório 177/2019 (peça 51) , chegou às mesmas conclusões quanto às irregularidades apuradas pelo Denasus, no Relatório de Auditoria 18282 (peça 3) .
26	Por fim, o tomador de contas concluiu pela responsabilização do estabelecimento comercial Farmácia Progresso / Farmácia Vital & Barros Ltda., solidariamente com o Sr. Nilton César Lira Barros e a Sra. Vilania Vital Barros, quantificando-se o débito no valor de R$ 530.341,55, atualizado em 29/8/2019 (peça 51, p. 1) . A inscrição em conta de responsabilidade, no SIAFI, foi efetuada mediante a Nota de Lançamento de Sistema 2019NS059196, de 29/8/2019 (peça 48) .
27	Uma vez concluída a TCE, no âmbito do Fundo Nacional de Saúde, esta foi remetida à Controladoria-Geral da União, a qual emitiu o 	Relatório de Auditoria 2832/2019 (peça 53) , que anuiu com as conclusões do Relatório de Auditoria 18282, do Denasus (peça 3) e do Relatório de Tomada de Contas Especial 177/2019 (peça 51) .
28	Diante disso, a Secretaria de Controle Interno certificou a irregularidade das contas (peça 54) , acompanhado do parecer do dirigente do órgão de controle interno (peça 55) , tendo o Ministro de Estado da Saúde registrado o conhecimento das conclusões daquele órgão de controle interno (peça 56) .
29	Autuada no TCU em 2/7/2020, foi realizada Instrução Preliminar com proposta de citação (peça 59) do estabelecimento comercial Farmácia Progresso / Farmácia Vital & Barros Ltda. (CNPJ 14.733.702/0001-99) e do Sr. Nilton César Lira Barros (CPF XXX.828.803-XX) , proposta essa que obteve parecer favorável da Subunidade (peça 60) e da Unidade (peça 61) .
30	Os responsáveis foram citados por meio dos seguintes ofícios:
	Natureza
	Comunicação 
	Data de expedição
	Peça
	Destinatário
	Origem do endereço
	Data da ciência ou motivo da devolução
	Peça da ciência
	Peça da Resposta

	Citação
	Ofício 60571/2020-TCU-Seproc
	20/11/2020
	64
	Farmacia Vital & Barros Ltda
	Receita Federal
	25/11/2020
	67
	71

	Citação
	Ofício 60572/2020-TCU-Seproc
	20/11/2020
	65
	Nilton César Lira Barros
	Receita Federal
	24/11/2020
	66
	71

31	No dia 8/12/2020, foi juntada procuração outorgando à Sra. Paloma Braga Chastinet, OAB/CE 18.627, poderes para representar o estabelecimento comercial Farmácia Progresso / Farmácia Vital & Barros Ltda. (peça 68, p. 15) .
32	No dia 8/12/2020, a empresa Farmácia Progresso / Farmácia Vital & Barros Ltda. e o Sr. Nilton César Lira Barros, por meio da advogada Paloma Braga Chastinet, OAB/CE 18.627, protocolaram pedido de prorrogação de prazo (peça 68) , o qual foi concedido pelo período de 30 dias, a contar do vencimento original (peça 70) , findando o prazo para apresentação das alegações de defesa no dia 8/1/2021.
33	No dia 17/12/2020, a empresa Farmácia Progresso / Farmácia Vital & Barros Ltda. e o Sr. Nilton César Lira Barros, por meio da advogada Paloma Braga Chastinet, OAB/CE 18.627, apresentaram, de forma conjunta, suas alegações de defesa (peça 71) .
34	Tendo em vista que não consta procuração em nome do Sr. Nilton César Lira Barros, outorgando poderes à Sra. Paloma Braga Chastinet para representá-lo, deverá ser considerado revel, aproveitando-se em seu favor, no que for possível, a defesa apresentada.
	ANÁLISE DOS PRESSUPOSTOS DE PROCEDIBILIDADE DA IN/TCU 71/2012
	Viabilidade do Exercício do Contraditório e Ampla Defesa
35	Verifica-se que não há prejuízo ao contraditório e à ampla defesa, uma vez que não houve o transcurso de mais de dez anos desde o fato gerador sem que tenha havido a notificação dos responsáveis pela autoridade administrativa federal competente (art. 6º, inciso II, c/c art. 19, da IN/TCU 71/2012, modificada pela IN/TCU 76/2016) , pois os recursos transferidos e as despesas impugnadas referem-se aos exercícios de 2014 a 2016, e os responsáveis foram notificados sobre as irregularidades, pela autoridade administrativa competente, conforme abaixo:
b) Nilton César Lira Barros, por meio do ofício acostado à peça 18, recebido em 2/4/2019, conforme AR (peça 36) ;
c) Vilania Vital Barros, por meio do ofício acostado à peça 19, recebido em 2/4/2019, conforme AR (peça 37) ; e
d) Farmácia Vital & Barros Ltda, por meio do ofício acostado à peça 17, recebido em 29/3/2019, conforme AR (peça 35) .
	Valor de Constituição da TCE
36	Verifica-se, também, que o valor atualizado do débito apurado (sem juros) , em 1º/1/2017, é de R$ 465.251,87, portanto, superior ao limite mínimo de R$ 100.000,00, na forma estabelecida conforme os arts. 6º, inciso I, e 19, da IN/TCU 71/2012, modificada pela IN/TCU 76/2016.
	VERIFICAÇÃO DA EXISTÊNCIA DE OUTROS DÉBITOS
37	Em atenção ao comando contido no item 9.4, do Acórdão 1772/2017-TCU-Plenário (Relator Ministro-Substituto Augusto Sherman) , e em atendimento ao disposto no art. 6º, § 1º, da Instrução Normativa TCU 71/2012, informa-se que foi constatada a existência de outros débitos imputáveis aos responsáveis arrolados nestes autos em demais processos em tramitação no Tribunal, conforme tabela abaixo:
	Responsável
	Processos

	Nilton César Lira Barros
	Processo 029.073/2020-0 [TCE, aberto, 'TCE instaurada pelo Fundo Nacional de Saúde - MS em razão de não comprovação da regular aplicação dos recursos repassados pela União, Outras áreas, Ass.Far|Far.Pop|Programa Farmácia Popular do Brasil (nº da TCE no sistema: 4331/2019) ']
Processo 026.189/2020-8 [TCE, aberto, 'TCE instaurada pelo Fundo Nacional de Saúde - MS em razão de não comprovação da regular aplicação dos recursos repassados pela União, Gestão da receita pública, Programa Farmácia Popular do Brasil (nº da TCE no sistema: 3242/2019) ']
Processo 026.179/2020-2 [TCE, aberto, 'TCE instaurada pelo Fundo Nacional de Saúde - MS em razão de não comprovação da regular aplicação dos recursos repassados pela União, Gestão de bens, dinheiros ou valores públicos, Ass. Far/Far. Pop/Programa Farmácia Popular do Brasil (nº da TCE no sistema: 2562/2019) ']

	Vilania Vital Barros
	Processo 029.073/2020-0 [TCE, aberto, 'TCE instaurada pelo Fundo Nacional de Saúde - MS em razão de não comprovação da regular aplicação dos recursos repassados pela União, Outras áreas, Ass.Far|Far.Pop|Programa Farmácia Popular do Brasil (nº da TCE no sistema: 4331/2019) ']
Processo 026.189/2020-8 [TCE, aberto, 'TCE instaurada pelo Fundo Nacional de Saúde - MS em razão de não comprovação da regular aplicação dos recursos repassados pela União, Gestão da receita pública, Programa Farmácia Popular do Brasil (nº da TCE no sistema: 3242/2019) ']
Processo 026.179/2020-2 [TCE, aberto, 'TCE instaurada pelo Fundo Nacional de Saúde - MS em razão de não comprovação da regular aplicação dos recursos repassados pela União, Gestão de bens, dinheiros ou valores públicos, Ass. Far/Far. Pop/Programa Farmácia Popular do Brasil (nº da TCE no sistema: 2562/2019) ']
Processo 026.180/2020-0 [TCE, aberto, 'TCE instaurada pelo Fundo Nacional de Saúde - MS em razão de não comprovação da regular aplicação dos recursos repassados pela União, Gestão de bens, dinheiros ou valores públicos, Ass. Far/Far. Pop/Programa Farmácia Popular do Brasil (nº da TCE no sistema: 2638/2019) ']

	EXAME TÉCNICO
	Esgotamento da via administrativa do Ministério da Saúde para ressarcimento do dano
38	Preliminarmente, oportuno consignar que, nos termos do art. 23, § 1º, do Decreto 7.827/2012, que regulamenta a Lei Complementar 141/2012, e item 9.3.5.2, do Acórdão 1072/2017-TCU-Plenário (Relator Ministro Bruno Dantas) , foram esgotadas, na via administrativa de controle interno do Ministério da Saúde, as medidas para ressarcimento do dano, conforme notificações aos responsáveis, em 1º/3/2019 (peça 17-19) .
	Caracterização das irregularidades geradoras do dano ao erário
39	Extrai-se, da situação sintetizada na seção 'histórico' desta instrução, que o tomador de contas identificou, como ilícito gerador do dano, as seguintes irregularidades, o que teria ocasionado um prejuízo de R$ 378.747,44:
e) Irregularidade nas dispensações e/ou na documentação comprobatória de dispensações de medicamentos do Programa Farmácia Popular do Brasil, caracterizada por:
 Ocorrência 1: registro de dispensação de medicamentos sem notas fiscais que comprovem a aquisição;
Dispositivos violados: arts. 23, 39 e 40, da Portaria GM/MS 971/2012, vigente de 15/5/2012 a 27/1/2016; e arts. 21, 36 e 37, da Portaria GM/MS 111/2016, vigente a partir de 28/1/2016;
Responsáveis: Farmácia Progresso / Farmácia Vital & Barros Ltda. e Sr. Nilton César Lira Barros, sócio administrador, no período de 28/11/2011 a 12/4/2017;
Conduta: não apresentar notas fiscais que comprovem a compra e a existência, em estoque, dos medicamentos dispensados;
Evidência: Constatações 544729, 544734 e 544735, do Relatório de Auditoria 18282, do Denasus (peça 3, p. 7-16) ;
 Ocorrência 2: registro de dispensação de medicamentos em nome de pessoas falecidas;
Dispositivos violados: arts. 21 e 23, da Portaria GM/MS 971/2012, vigente de 15/5/2012 a 27/1/2016; e arts. 20 e 21, da Portaria GM/MS 111/2016, vigente a partir de 28/1/2016;
Responsáveis: Farmácia Progresso / Farmácia Vital & Barros Ltda. e Sr. Nilton César Lira Barros, sócio administrador, no período de 28/11/2011 a 12/4/2017;
Conduta: realizar a dispensação de medicamentos em nome de pessoas falecidas;
Evidência: Constatação 544737, do Relatório de Auditoria 18282, do Denasus (peça 3, p. 16-18) ;
 Ocorrência 3: não apresentação de cópia do cupom fiscal vinculado e/ou receitas médicas solicitadas;
Dispositivos violados: arts. 21, 22, 23, 39 e 40, da Portaria GM/MS 971/2012, vigente de 15/5/2012 a 27/1/2016; e arts. 20, 21, 22, 36 e 37, da Portaria GM/MS 111/2016, vigente a partir de 28/1/2016;
Responsáveis: Farmácia Progresso / Farmácia Vital & Barros Ltda. e Sr. Nilton César Lira Barros, sócio administrador, no período de 28/11/2011 a 12/4/2017;
Condutas: não apresentar as cópias do cupom fiscal vinculado e/ou receitas médicas solicitadas, os quais servem para atestar a legalidade das dispensações realizadas;
Evidência: Constatação 544739, do Relatório de Auditoria 18282, do Denasus (peça 3, p. 18-19) ;
 Ocorrência 4: apresentação de cupom fiscal vinculado e/ou receitas médicas com irregularidades;
Dispositivos violados: art. 40, da Portaria GM/MS 971/2012, vigente de 15/5/2012 a 27/1/2016; e art. 37, da Portaria GM/MS 111/2016, vigente a partir de 28/1/2016;
Responsáveis: Farmácia Progresso / Farmácia Vital & Barros Ltda. e Sr. Nilton César Lira Barros, sócio administrador, no período de 28/11/2011 a 12/4/2017;
Condutas: apresentar cupom fiscal vinculado e/ou receitas médicas com irregularidades e/ou realizar registro de dispensação de medicamentos de forma divergente ao constante desses documentos;
Evidência: Constatações 544741 e 544763, do Relatório de Auditoria 18282, do Denasus (peça 3, p. 20-23) .
40	Ressalte-se que, na lista das ocorrências acima, a Sra. Vilania Vital Barros foi excluída da relação de responsáveis por não deter poderes de administração no estabelecimento comercial Farmácia Progresso / Farmácia Vital & Barros Ltda., conforme se verifica na base de dados da Receita Federal do Brasil (peça 58) e no Contrato Social (peça 47) . Quando da instrução de mérito, será proposta a sua exclusão definitiva.
41	Conforme discorrido a seguir, no tópico desta peça instrutória intitulado 'Responsabilização da Pessoa Física dos Sócios e Dirigentes dos Estabelecimentos Comerciais e Individualização das Condutas', está devidamente caracterizada a responsabilidade de cada pessoa, física e jurídica, incluída na relação de responsáveis desta tomada de contas especial, tendo em vista a natureza jurídica da farmácia ou drogaria, bem como o papel que as pessoas físicas exerciam à frente do negócio.
	Responsabilização da Pessoa Física dos Sócios e Dirigentes dos Estabelecimentos Comerciais e Individualização das Condutas
42	Devido ao caráter convenial conferido à relação entre o poder público e o particular, no âmbito do Programa Farmácia Popular do Brasil, conforme claramente explicitado nas Portarias que o regem, a jurisprudência do TCU tem se solidificado no sentido de que sejam responsabilizados, além da pessoa jurídica, também seus administradores, pessoalmente, a comprovar a regular aplicação dos recursos públicos desse programa submetidos às suas decisões. Nesse diapasão, acerca das irregularidades constatadas na execução do PFPB, julgados recentes do TCU, a exemplo dos Acórdãos 3796/2020 - TCU - Primeira Câmara (Relator Ministro Vital do Rêgo) , 2395/2020  TCU  Primeira Câmara (Relator Ministro-Substituto Weder de Oliveira) , e 2386/2020  TCU - Primeira Câmara (Relator Ministro Augusto Sherman) , têm responsabilizado a pessoa jurídica da farmácia/drogaria credenciada em solidariedade com a pessoa física dos seus administradores, não pelo instituto da desconsideração da personalidade jurídica, mas pela obrigação de prestar contas decorrente da natureza convenial da relação jurídica estabelecida.
43	Sobre o assunto, é claro o voto condutor do Acórdão 5259/2018-TCU-Primeira Câmara, (Relator Ministro Vital do Rêgo) :
Com relação à matéria de fato, como bem ressaltou o MPTCU, a norma que instituiu o PFPB (art. 2º, inciso II, da Portaria 184/2011, sucedido pelo art. 2º, inciso II, Portaria 111/2016) atribuiu ao programa, expressamente, a natureza de convênio, por meio do qual é outorgado ao particular (farmácia ou drogaria integrante da rede privada) a gestão de recursos públicos. Assim, ao assumir voluntariamente o múnus público de gestão de recursos do PFPB, o particular se submete à obrigação de prestar contas, conforme disposto no artigo 70, parágrafo único, da Constituição, e, eventual responsabilização em caso mau uso dos recursos geridos, consoante dispõe o artigo 71, inciso II, da CF/1988.
Nesse contexto, compartilho o entendimento do MPTCU, no sentido de que, ao se considerar a gestão de recursos públicos no âmbito de uma pessoa jurídica de direito privado, as decisões das pessoas naturais administradoras dessa pessoa jurídica determinam a destinação a ser dada àqueles recursos públicos. Isso faz com que, além da pessoa jurídica, também seus administradores sejam obrigados, pessoalmente, a comprovar a regular aplicação dos recursos públicos submetidos às suas decisões, a exemplo do que deliberou esta Corte no Acórdão 8969/2016-TCU-Segunda Câmara (Relator Ministro Raimundo Carreiro) .
44	Dessa forma, nos casos em que o estabelecimento comercial farmacêutico é uma sociedade limitada (Ltda.) , devem ser chamados, aos autos, a pessoa jurídica em solidariedade com a (s) pessoa (s) física (s) do (s) sócio (s) -administrador (es) , com suas responsabilidades restritas aos períodos de administração. Da mesma forma ocorre nos casos em que o estabelecimento comercial farmacêutico é uma empresa individual de responsabilidade limitada (Eireli) , nos quais devem ser chamados, aos autos, a pessoa jurídica em solidariedade com a pessoa física do dirigente.
45	O caso concreto tratado nesta TCE envolve o estabelecimento comercial Farmácia Progresso / Farmácia Vital & Barros Ltda. (CNPJ 14.733.702/0001-99) , constituído sob a natureza jurídica de sociedade limitada, devendo assim serem responsabilizados também os seus sócios administradores constantes do quadro societário à época das ocorrências, tratando-se, no caso em tela, apenas do Sr. Nilton César Lira Barros (CPF XXX.828.803-XX) , sócio administrador, no período de 28/11/2011 a 12/4/2017.
46	Embora o instaurador da TCE tenha responsabilizado também a Sra. Vilania Vital Barros, ela não foi citada e, quando da proposta de mérito, será proposta sua exclusão definitiva da relação de responsáveis, haja vista não deter poderes de administração.
47	Considerando os ilícitos acima identificados, a imputação de responsabilidade atende aos pressupostos estabelecidos na jurisprudência desta Corte de Contas. Com efeito, há elementos para individualizar as condutas, o nexo de causalidade entre estas e as irregularidades geradoras do dano e está caracterizada a atuação, no mínimo culposa, dos responsáveis, conforme resumido na matriz de responsabilização anexa a esta instrução e demonstrado na descrição das ocorrências listadas no tópico retro 'Caracterização das Irregularidades Geradoras do Dano ao Erário'.
48	Encontram-se, dessa forma, elementos probatórios nos autos que autorizam a responsabilização do estabelecimento comercial Farmácia Progresso / Farmácia Vital & Barros Ltda. e do Sr. Nilton César Lira Barros, na condição de sócio administrador.
49	Na seara do Direito Financeiro, é cediço que cabe ao responsável demonstrar, por meio da documentação exigida nos normativos do PFPB, a boa e regular aplicação dos recursos públicos federais geridos no âmbito do referido programa, ainda que tais recursos financeiros lhes tenham sido repassados posteriormente à dispensação dos medicamentos, pois fora feito com base nas informações prestadas pelo estabelecimento comercial farmacêutico à luz das exigências previamente estabelecidas e aceitas pelo ente privado.
50	Cabia às pessoas aqui responsabilizadas comprovar, por meio de documentos hábeis (notas fiscais de entrada, receitas médicas, cupons vinculados, cupons fiscais, etc) , que as dispensações de medicamentos respeitaram os normativos do programa.
	Citações
51	Em cumprimento ao Despacho do Secretário da Secex-TCE (peça 61) , foi promovida a citação dos responsáveis por meio dos seguintes ofícios:
	Natureza
	Comunicação 
	Data de expedição
	Peça
	Destinatário
	Origem do endereço
	Data da ciência ou motivo da devolução
	Peça da ciência
	Peça da Resposta

	Citação
	Ofício 60571/2020-TCU-Seproc
	20/11/2020
	64
	Farmacia Vital & Barros Ltda
	Receita Federal
	25/11/2020
	67
	71

	Citação
	Ofício 60572/2020-TCU-Seproc
	20/11/2020
	65
	Nilton César Lira Barros
	Receita Federal
	24/11/2020
	66
	71

 	Alegações de defesa da Farmácia Vital & Barros Ltda.
52	No documento constante da peça 71, a responsável apresentou as seguintes alegações/informações:
	Primeira alegação
53	Alega estar prescrito o débito, já que os fatos apurados teriam ocorrido no período de 2014 a 2016, e que a Administração teria cuidado de instaurar procedimento com vistas a aferir eventual irregularidade apenas em 5/5/2016, estando, dessa forma, consumada a prescrição da pretensão punitiva, em virtude do prazo quinquenal disciplinado pela Lei n. 9.873/1999.
	Análise
54	Conforme Acórdão 374/2017-TCU-Plenário (Relator Ministro Bruno Dantas) , o instituto da prescrição nos processos do TCU obedece ao art. 37, § 5º, da Constituição Federal, no que tange ao ressarcimento do prejuízo, e ao art. 205, da Lei 10.406/2002 (Código Civil) , no que se refere à pretensão punitiva. Assim, quanto ao débito, ainda prevalece, no TCU, o entendimento de que a ação é imprescritível, e quanto à aplicação de sanções, ela prescreve em dez anos, a contar da data de ocorrência das irregularidades. Esse entendimento encontra amparo na Súmula TCU 282, a qual diz que 'as ações de ressarcimento movidas pelo Estado contra os agentes causadores de danos ao erário são imprescritíveis'.
55	Cabe destacar, no entanto, que o Supremo Tribunal Federal - STF, no Recurso Extraordinário - RE 636.886, fixou a tese, com repercussão geral reconhecida, de que 'é prescritível a pretensão de ressarcimento ao erário fundada em decisão de Tribunal de Contas' (Tema 899) . Em que pese o questionamento acerca da abrangência da tese ali firmada, no sentido de que se aplicaria apenas ao processo de execução da condenação imposta pelo TCU (ou seja, inaplicável à pretensão de ressarcimento exercida no processo de 'conhecimento' da TCE) , verifica-se que o STF, em reiteradas decisões prolatadas por suas duas turmas, tem decidido que se aplica, no âmbito do TCU, o prazo prescricional de 5 anos, estabelecido na Lei 9.873/1999, tanto à pretensão sancionatória quanto à ressarcitória.
56	Seja por aplicação direta ou por analogia, a orientação sufragada é no sentido de que o prazo de 5 anos é compatível com a tese de que a ação e a execução prescrevem no mesmo prazo (Súmula 150, do STF) , bem como com o fato de que a Lei 9.873/1999 - que regulamenta o exercício de ação punitiva pela Administração Pública Federal, direta e indireta - regeria integralmente a prescrição no âmbito do TCU.
57	Quanto a este último aspecto, o Ministro Luís Roberto Barroso, no voto exarado no julgamento do MS 32.201, embora tenha advertido que a atuação do TCU, em sua acepção clássica, não se qualificaria como exercício do poder de polícia, ressaltou que a Lei 9.873/1999 assumiria vocação regulatória geral da prescrição do exercício da competência sancionadora da Administração Pública, sendo sua disciplina aplicável a qualquer ação punitiva da Administração Pública Federal, exceto àquelas esferas em que exista regulamentação específica.
58	Ademais, em virtude da autonomia científica do Direito Administrativo, não haveria razão plausível para suprimir a omissão da Lei Orgânica do Tribunal de Contas da União, no tocante ao estabelecimento de um prazo prescricional próprio, valendo-se das normas de direito civil, e não das de direito administrativo.
59	Eis algumas ementas que evidenciam o entendimento predominante do STF:
Ementa: AGRAVO REGIMENTAL EM MANDADO DE SEGURANÇA. TOMADA DE CONTAS ESPECIAL. TRIBUNAL DE CONTAS DA UNIÃO. CONDENAÇÃO A RESSARCIMENTO AO ERÁRIO. PRESCRIÇÃO. MARCO INTERRUPTIVO. ART. 2°, II, DA LEI 9.873/1999. ATO INEQUÍVOCO DE APURAÇÃO DO FATO. DISCUSSÃO. DIREITO LÍQUIDO E CERTO. DEMONSTRAÇÃO. INOCORRÊNCIA. SUBSISTÊNCIA DA DECISÃO AGRAVADA. AGRAVO A QUE SE NEGA PROVIMENTO. I - As razões do agravo regimental são inaptas para desconstituir os fundamentos da decisão agravada, que, por isso, se mantêm hígidos. II - Aplicando-se a regulamentação da Lei 9.873/1999 ao caso concreto, observa-se que a pretensão sancionatória do TCU, em relação aos atos praticados pelo impetrante, levando-se em consideração a ocorrência de 5 causas interruptivas da prescrição, não teria sido fulminada pelo decurso do tempo. III - A pretensão do recorrente, fundada na discussão sobre os fatos apontados como marcos interruptivos da prescrição da pretensão punitiva da Administração Pública, refoge aos estreitos limites do mandamus, ante a ausência de liquidez e certeza do direito pleiteado. IV - Agravo regimental a que se nega provimento. MS 36067 ED-AgR. Órgão julgador: Segunda Turma. Relator (a) : Min. RICARDO LEWANDOWSKI. Julgamento: 18/10/2019
Ementa: AGRAVO REGIMENTAL EM RECLAMAÇÃO. TRIBUNAL DE CONTAS DA UNIÃO. TOMADA DE CONTA ESPECIAL. PRESCRIÇÃO DA PRETENSÃO PUNITIVA. RECONHECIDA EM DECISÃO DO SUPREMO TRIBUNAL FEDERAL. PRESCRITIBILIDADE DO RESSARCIMENTO AO ERÁRIO FUNDADA EM DECISÃO DE TRIBUNAL DE CONTAS. AÇÃO DE IMPROBIDADE ADMINISTRATIVA COM PEDIDO DE RESSARCIMENTO JÁ EM CURSO. AGRAVO REGIMENTAL A QUE SE NEGA PROVIMENTO. I - O acórdão do TCU determinou a formação de processo administrativo para avaliarem, efetivamente, a eventual responsabilização do agravado para o ressarcimento do dano ao erário, contrariando, assim, autoridade desta Corte no MS 35.512/DF, uma vez que houve a concessão da segurança para declarar a ocorrência da prescrição da pretensão punitiva do TCU em relação às infrações imputadas a ele, destacando-se que a União poderia perseguir os valores referentes ao ressarcimento dos danos na esfera judicial. II  Agravo regimental a que se nega provimento. (Rcl 39497 AgR. Órgão julgador: Segunda Turma. Relator (a) : Min. RICARDO LEWANDOWSKI. Julgamento: 10/10/2020) 
Ementa: MANDADO DE SEGURANÇA. DIREITO ADMINISTRATIVO. TRIBUNAL DE CONTAS DA UNIÃO. SERVIDOR DA SECRETARIA DE SAÚDE DO ESTADO DO ACRE. FISCALIZAÇÃO OMISSA E DEFICIENTE NA EXECUÇÃO DE DOIS CONVÊNIOS FIRMADOS ENTRE A SECRETARIA ESTADUAL E O MINISTÉRIO DA SAÚDE. APLICAÇÃO DE MULTA. ARTS. 28, II, E 58, II, DA LEI 8.443/1992. ART. 268, II, DO REGIMENTO INTERNO DO TCU. PRESCRIÇÃO DA PRETENSÃO SANCIONATÓRIA. OCORRÊNCIA. APLICAÇÃO DA LEI 9.873/1999. PRECEDENTES DESTE STF. MEDIDA LIMINAR DEFERIDA E RATIFICADA NO EXAME DE MÉRITO. SEGURANÇA CONCEDIDA PARA AFASTAR A MULTA APLICADA. 1. A prescrição da pretensão punitiva do TCU é regulada pela Lei 9.873/1999, descabendo a aplicação do prazo decenal previsto na legislação civil (art. 205 do Código Civil) . Ao revés, incide o prazo quinquenal previsto na Lei 9.873/1999 (MS 32201, Rel. Min. Roberto Barroso, PRIMEIRA TURMA, DJe 7/8/2017; MS 35.512-AgR, Rel. Min. Ricardo Lewandowski, SEGUNDA TURMA, DJe 21/6/2019) . 2. In casu, na linha do parecer apresentado pelo Ministério Público Federal e da decisão liminar de minha lavra, é inequívoca a superação do prazo prescricional quinquenal. Os ilícitos apontados pela Corte de Contas ocorreram em julho de 2006, tendo o processo de auditoria sido instaurado em 9/10/2006. A ordem de citação do responsável para a audiência, por sua vez, ocorreu em 25/6/2007. Entretanto, a decisão condenatória recorrível foi exarada somente em 31/5/2016, data da prolação do Acórdão 3513/2016-TCU-Primeira Câmara. 3. Ex positis, CONCEDO A SEGURANÇA unicamente para afastar a sanção de multa aplicada ao impetrante, nos autos da Tomada de Contas Processo 023.288/2006-0, máxime da ocorrência de prescrição da pretensão punitiva do Tribunal de Contas da União. MS 35940. (Órgão julgador: Primeira Turma. Relator (a) : Min. LUIZ FUX. Julgamento: 16/06/2020) .
60	Essa orientação também foi seguida nas seguintes decisões monocráticas: MS 36.127MC/DF e MS 35.940-MC/DF, Rel. Min. Luiz Fux; MS 35.294, MS 35.539/DF e MS 35.971-TP/DF, Rel. Min. Marco Aurélio; MS 34.256 MC/DF, MS 36.054-MC e MS 36.067MC/DF, Rel. Min. Ricardo Lewandowski.
61	O STF tem se pronunciado no sentido de reconhecer não só a aplicação da prescrição quinquenal, com fulcro na interpretação da Lei 9.873/1999, mas também a incidência dos marcos interruptivos do prazo prescricional consignados na referida lei, tantas vezes quanto presentes os suportes fáticos (MS 32201, Relator: Min. Roberto Barroso) , entendimento também adotado nas seguintes decisões monocráticas: MS 36.054, MS 34.256-MC, MS 35.512 e MS 36.067MC, todos de relatoria do Min. Ricardo Lewandowski; MS 35.294, MS 35.539 e MS 35.971-TP, todos de relatoria do Min. Marco Aurélio; MS 32.201, Rel. Min. Roberto Barroso, e MS 36.127-MC e MS 35.940-MC, Min. Luiz Fux.
62	Em relação ao termo inicial da contagem do prazo prescricional, o caput do art. 1º da Lei 9.873/1999 oferece solução que não destoa do modelo adotado pelo TCU a partir do incidente de uniformização de jurisprudência em que se examinou a prescrição da pretensão punitiva (Acórdão 1441/2016-TCU-Plenário, Relator Ministro Benjamin Zymler) , o qual tem como única particularidade a especificação da regra a ser aplicada nos casos de infrações permanentes ou continuadas:
a)	regra geral: data da prática do ato (o que equivale a 'ocorrência da irregularidade sancionada') ;
b)	regra especial: no caso de infração permanente ou continuada, do dia em que tiver cessado.
63	O art. 2º, da Lei 9.873/1999 estabelece as causas interruptivas da prescrição punitiva, consoante abaixo transcrito, já na redação conferida pela Lei 11.941/2009:
	Art. 2º Interrompe-se a prescrição da ação punitiva:
I - pela notificação ou citação do indiciado ou acusado, inclusive por meio de edital;
II - por qualquer ato inequívoco, que importe apuração do fato;
III - pela decisão condenatória recorrível.
IV - por qualquer ato inequívoco que importe em manifestação expressa de tentativa de solução conciliatória no âmbito interno da administração pública federal.
64	Bem se vê, portanto, que haveria uma multiplicidade de causas de interrupção da prescrição, conforme se depreende do art. 2º, da Lei 9.873/1999. Tal exegese encontra respaldo em precedentes do STF, a exemplo do que se decidiu no julgamento do MS 36067 (Relator Ministro Ricardo Lewandowski) , com destaque para trecho do voto em que o Relator reconhece cinco causas de interrupção da prescrição, in verbis:
 (...) Assim, faz-se necessário levar em consideração que, apesar de os fatos objeto da apuração conduzida pela Corte de Contas remontarem aos anos de 1999 e 2000, período no qual o impetrante era Secretário de Saúde municipal, o Tribunal de Contas da União deu prosseguimento à tomada de contas especial por ter constatado a ocorrência de 5 causas interruptivas da prescrição, a saber: a) relatório de auditoria em conjunto realizada pelo Denasus e pela Secretaria Federal de Controle, lavrado em 06/07/2001, sendo este, certamente, um ato inequívoco que importou a apuração do fato (art. 2º, II, da Lei n. 9.873/1999) ; b) instauração de Tomada de Contas Especial pelo FNS, ocorrida em 05/10/2005, sendo este também, certamente, um ato inequívoco que importou a apuração do fato (art. 2º, II, da Lei n. 9.873/1999) ; c) a autuação da presente Tomada de Contas Especial no âmbito do Tribunal de Contas da União, ocorrida em 12/08/2008, sendo este também, certamente, um ato inequívoco que importou a apuração do fato (art. 2º, II, da Lei n. 9.873/1999) ; d) o ato que ordenou a citação do responsável, ora impetrante, ocorrida em 12/07/2010 (art. 2º, I, da Lei n. 9.873/1999) ; e e) o exercício do poder punitivo ocorrido em 20/06/2012, data da prolação do Acórdão 1563/2012-TCU-Plenário (art. 2º, III, da Lei n. 9.873/1999) .
65	No caso concreto, caso aplicada a tese firmada pelo STF no RE 636.886, no sentido de que a pretensão sancionatória do TCU se sujeitaria ao prazo prescricional de 5 anos estabelecido na Lei 9.873/1999, ter-se-ia como marco inicial da prescrição a data do último fato gerador: 3/5/2016. A partir dessa data, ocorreram várias causas interruptivas, como Auditoria do Denasus no estabelecimento farmacêutico, a qual foi concluída em janeiro de 2019, ocasião em que o responsável foi comunicado acerca da necessidade de ressarcir os cofres do FNS, conforme ofícios emitidos em 1º/3/2019 (peças 17-19) . Após instaurada a TCE, no âmbito do FNS, houve nova comunicação ao responsável sobre as irregularidades, recebido em 29/3/2019 e em 2/4/2019, conforme registrado no Relatório do Tomador de Contas Especial (peça 51, p. 13) .
66	No âmbito do TCU, o ato que determinou a citação (peça 61) , ocorreu em 3/11/2020, ou seja, menos de 4 anos após o último pagamento contestado.
67	Em que pese análise supra, na qual se verificou se estaria consumada a prescrição quinquenal defendida pelo STF, o entendimento ainda prevalecente no TCU é o firmado no Acórdão 374/2017-TCU-Plenário (Relator Ministro Bruno Dantas) , o qual estabelece que o instituto da prescrição nos processos do TCU obedece ao art. 37, § 5º, da Constituição Federal, no que tange ao ressarcimento do prejuízo, e ao art. 205, da Lei 10.406/2002 (Código Civil) , no que se refere à pretensão punitiva, haja vista as decisões do STF ainda não terem transitado em julgado.
68	Dessa forma, não assiste razão à defendente, haja vista que - nem pela prescrição quinquenal - o débito estaria prescrito.
	Segunda alegação
69	Alega que, com relação à ocorrência de registro de dispensação de medicamentos sem notas fiscais que comprovem a aquisição, para chegar a tal conclusão, teria sido utilizado marco temporal superior ao período legal de guarda da documentação, já que, nos termos da lei, para a farmácia participante do PFPB atestar a veracidade e legalidade das dispensações realizadas, seria necessário armazenar e manter, por um prazo de 5 (cinco anos) , as notas fiscais de aquisição dos medicamentos e/ou correlatos do Programa junto aos fornecedores, os cupons fiscais de venda, os cupons vinculados assinados pelos clientes e as respectivas receitas médicas.
70	Alega, dessa forma, que já teria transcorrido o prazo legal para a guarda e manutenção de parte das notas fiscais que comprovariam a aquisição dos medicamentos dispensados pela empresa, razão pela qual ela não disporia de parcela importante da documentação em seus arquivos, haja vista a TCE ter sido instaurada em 2020 e, portanto, em relação ao período anterior a 2015, seria inexigível da defendente que mantivesse a documentação fiscal exigida, pois já transcorridos o prazo exigido pela lei.
71	Alega que, em razão disso, deve ser excluído do total do débito auditado o saldo que corresponder ao período superior aos cinco anos exigidos pela lei para a guarda da documentação, com início na data do fato gerador até a autuação da TCE em 2020.
	Análise
72	Conforme a Portaria GM/MS 971/2012, para atestar a veracidade e legalidade das dispensações realizadas, é obrigatório armazenar e manter, por um prazo de 5 (cinco anos) , as notas fiscais de aquisição dos medicamentos e/ou correlatos do Programa junto aos fornecedores, os cupons fiscais de venda, os cupons vinculados assinados pelos clientes e as respectivas receitas médicas.
73	Conforme o Relatório Completo do Tomador de Contas Especial 177/2019 (peça 51) , a documentação referente às dispensações ocorridas entre 14/4/2014 e 3/5/2016 foi solicitada em 5/6/2017, por meio do Ofício 298/2017/SEAUD/NE/MS/CE, o qual comunicou a instauração da auditoria e solicitou o envio da documentação para análise.
74	Dessa forma, não assiste razão à defendente, já que a documentação foi solicitada em 5/6/2017, durante o período de guarda obrigatória estabelecido pela Portaria GM/MS 971/2012, e não apenas quando autuada a Tomada de Contas Especial.
	Terceira alegação
75	Alega que, com relação à ocorrência de registro de dispensação de medicamentos em nome de pessoas falecidas, não assistiria razão ao Denasus, já que o sistema não autorizaria a dispensação de medicamentos em nome de pessoas falecidas, o que tornaria absurda a imputação de tal ocorrência.
	Análise
76	Ao contrário do alegado, o sistema do PFPB não identifica óbitos. No entanto, conforme art. 23, da Portaria GM/MS 971/2012, vigente à época:
Art. 23. Para a comercialização e a dispensação dos medicamentos e/ou correlatos no âmbito do PFPB, as farmácias e drogarias devem obrigatoriamente observar as seguintes condições:
I - apresentação pelo paciente, de documento oficial com foto no qual conste o seu número de CPF, e sua fotografia; e
II - apresentação de prescrição médica, no caso de medicamentos, ou prescrição, laudo ou atestado médico, no caso de correlatos, com as seguintes informações:
a) número de inscrição do médico no CRM, assinatura e carimbo médico e endereço do estabelecimento de saúde;
b) data da expedição da prescrição médica; e
c) nome e endereço residencial do paciente.
77	Ainda de acordo com o art. 28, da mesma Portaria:
Art. 28. Fica dispensada a obrigatoriedade da presença física do paciente, titular da prescrição, laudo ou atestado médico, quando se enquadrar nas seguintes condições:
I - incapacidade nos termos dos art. 3º e 4º do Código Civil, desde que comprovado; e
II - pessoas idosas, com idade igual ou superior a 60 anos.
§ 1º A dispensação dos medicamentos e/ou correlatos, nos casos previstos nos incisos I e II do 'caput', somente será realizada mediante apresentação dos seguintes documentos:
I - do paciente, titular da receita, de documento oficial com foto, o qual conste o seu número de CPF, salvo menor de idade que permite a apresentação da certidão de nascimento; e
II - do representante legal, o qual assumirá, juntamente com o estabelecimento, as responsabilidades pela efetivação da transação: CPF e RG.
78	Dessa forma, para se eximir da responsabilidade pelo registro de dispensação de medicamentos em nome de pessoas falecidas, é preciso apresentar a documentação que identifique o responsável por comprar os medicamentos em nome de falecidos, o que não ocorreu. Não assiste, portanto, razão à defendente.
	Revelia
79	Apesar de o Sr. Nilton César Lira Barros (CPF XXX.828.803-XX) ter sido devidamente citado, não atendeu à citação e não se manifestou quanto às irregularidades verificadas.
80	Transcorrido o prazo regimental fixado e mantendo-se inerte o aludido responsável, impõe-se que seja considerado revel, dando-se prosseguimento ao processo, de acordo com o art. 12, § 3º, da Lei 8.443/1992.
81	Nos processos do TCU, a revelia não leva à presunção de que seriam verdadeiras todas as imputações levantadas contra os responsáveis, diferentemente do que ocorre no processo civil, em que a revelia do réu opera a presunção da verdade dos fatos narrados pelo autor. Dessa forma, a avaliação da responsabilidade do agente não pode prescindir da prova existente no processo ou para ele carreada.
82	Ao não apresentar defesa, o responsável deixou de produzir prova da regularidade dos atos que praticou, em afronta às normas que impõem a obrigação legal àqueles que gerem recursos públicos, sempre que demandados pelos órgãos de controle, apresentar os documentos que demonstrem a correta utilização das verbas públicas, a exemplo do contido no art. 93, do DecretoLei 200/67: 'Quem quer que utilize dinheiros públicos terá de justificar seu bom e regular emprego na conformidade das leis, regulamentos e normas emanadas das autoridades administrativas competentes.'
83	Mesmo as alegações de defesa não sendo apresentadas, considerando o princípio da verdade real que rege esta Corte, procurou-se buscar, em eventuais manifestações do responsável, na fase interna desta Tomada de Contas Especial, se havia algum argumento que pudesse ser aproveitado a seu favor.
	Culpabilidade
84	No âmbito do TCU, é considerado de boa-fé o responsável que, embora tenha concorrido para o dano ao erário ou outra irregularidade, seguiu as normas pertinentes, os preceitos e os princípios do direito. A análise, portanto, é feita sob o ponto de vista objetivo, sem que seja necessária a comprovação de má-fé (dolo) , mas apenas da ausência de boa-fé objetiva (Acórdão 7936/2018-TCU-Segunda Câmara, Relator Ministro-Substituto Augusto Sherman) .
85	Dessa forma, não é possível atestar a boa-fé dos responsáveis, já que o dano decorreu justamente do descumprimento das normas e princípios do Programa Farmácia Popular do Brasil  PFPB. É possível afirmar que os responsáveis tinham consciência da ilicitude dos atos, haja vista terem assinado termo de adesão no qual requereram a habilitação nas condições estabelecidas pela Portaria que rege o Programa, da qual declararam expressamente estarem cientes de todo o conteúdo e exigências, as quais aceitaram e se comprometeram a cumprir.
	Verificação do Prazo de Prescrição da Pretensão Punitiva
86	Observa-se não ter ocorrido a prescrição da pretensão punitiva por parte do TCU que, nos termos do entendimento firmado no Acórdão 1441/2016 - TCU - Plenário (Relator Ministro Benjamin Zymler) , subordina-se ao prazo geral de prescrição indicado no art. 205, do Código Civil, qual seja, dez anos, contados a partir da data de ocorrência da irregularidade sancionada, nos termos do art. 189, do Código Civil. As irregularidades discutidas nesta TCE ocorreram nos exercícios de 2014 a 2016, bem como houve interrupção do prazo prescricional, em 3/11/2020, em função do ato que determinou as citações (peça 61) , portanto, há menos de 10 anos, não restando caracterizada a prescrição da pretensão punitiva.
	CONCLUSÃO
87	Em face da análise promovida na seção 'Exame Técnico', propõe-se rejeitar as alegações de defesa apresentadas pelo estabelecimento comercial Farmácia Progresso / Farmácia Vital & Barros Ltda. (CNPJ 14.733.702/0001-99) , uma vez que não foram suficientes para sanear as irregularidades a ele atribuídas.
88	Propõe-se excluir da relação de responsáveis a Sra. Vilania Vital Barros (CPF XXX.511.023-XX) , por não deter poderes de administração no estabelecimento comercial Farmácia Progresso / Farmácia Vital & Barros Ltda. (CNPJ 14.733.702/0001-99) , no período das ocorrências.
89	Apesar de o Sr. Nilton César Lira Barros (CPF XXX.828.803-XX) ter sido devidamente citado, não atendeu à citação e não se manifestou quanto às irregularidades verificadas, motivo pelo qual será considerado revel.
90	Por fim, inexistindo nos autos elementos que demonstrem a boa-fé dos responsáveis ou a ocorrência de outros excludentes de culpabilidade, conforme exposto na seção 'Culpabilidade', devem suas contas serem, desde logo, julgadas irregulares, nos termos do art. 202, § 6º, do Regimento Interno/TCU, procedendo-se à sua condenação em débito e à aplicação da multa prevista no art. 57, da Lei 8.443/1992.
	PROPOSTA DE ENCAMINHAMENTO
91	Diante do exposto, submetem-se os autos à consideração superior, propondo:
excluir da relação de responsáveis a Sra. Vilania Vital Barros (CPF XXX.511.023-XX) , por não deter poderes de administração no estabelecimento comercial Farmácia Progresso / Farmácia Vital & Barros Ltda. (CNPJ 14.733.702/0001-99) à época das ocorrências;
considerar revel, para todos os efeitos, o Sr. Nilton César Lira Barros (CPF XXX.828.803-XX) , dando-se prosseguimento ao processo, nos termos do art. 12, § 3º, da Lei 8.443/1992, c/c o art. 202, § 8º, do RI/TCU;
rejeitar as alegações de defesa apresentadas pelo estabelecimento comercial Farmácia Progresso / Farmácia Vital & Barros Ltda. (CNPJ 14.733.702/0001-99) ;
com fundamento nos arts. 1º, inciso I, 16, inciso III, alíneas 'b' e 'c', da Lei 8.443/1992, c/c os arts. 19 e 23, inciso III, da mesma Lei, e com arts. 1º, inciso I, 209, incisos II e III, 210 e 214, inciso III, do Regimento Interno, que sejam julgadas irregulares as contas do estabelecimento comercial Farmácia Progresso / Farmácia Vital & Barros Ltda. (CNPJ 14.733.702/0001-99) e do Sr. Nilton César Lira Barros (CPF XXX.828.803-XX) , e condená-los, solidariamente, ao pagamento das quantias a seguir especificadas, com a fixação do prazo de quinze dias, a contar das notificações, para comprovarem, perante o Tribunal (art. 214, inciso III, alínea 'a', do Regimento Interno) , o recolhimento das dívidas aos cofres do Fundo Nacional de Saúde, atualizadas monetariamente e acrescidas dos juros de mora, calculados a partir das datas discriminadas, até a data dos recolhimentos, na forma prevista na legislação em vigor, abatendose, na oportunidade, os valores já ressarcidos:
	DATA DA OCORRÊNCIA
	VALOR ORIGINAL
 (R$) 
	D/C

	14/04/2014
	1347,96
	D

	16/04/2014
	1977,60
	D

	13/05/2014
	2035,11
	D

	30/05/2014
	2772,00
	D

	02/06/2014
	4527,90
	D

	06/06/2014
	3198,03
	D

	04/07/2014
	6287,40
	D

	04/07/2014
	4334,52
	D

	31/07/2014
	7273,50
	D

	01/08/2014
	4757,40
	D

	09/09/2014
	8745,90
	D

	09/09/2014
	9,60
	D

	09/09/2014
	4915,98
	D

	02/10/2014
	9400,50
	D

	03/10/2014
	5471,01
	D

	03/11/2014
	5418,15
	D

	03/11/2014
	8997,30
	D

	28/11/2014
	13,66
	D

	28/11/2014
	9151,20
	D

	28/11/2014
	24,00
	D

	28/11/2014
	5603,16
	D

	14/01/2015
	7,20
	D

	14/01/2015
	13,66
	D

	14/01/2015
	4836,69
	D

	14/01/2015
	6875,10
	D

	09/02/2015
	7,20
	D

	09/02/2015
	8955,00
	D

	09/02/2015
	9,60
	D

	10/02/2015
	13,66
	D

	10/02/2015
	5708,90
	D

	03/03/2015
	11313,30
	D

	03/03/2015
	5735,34
	D

	02/04/2015
	11375,10
	D

	02/04/2015
	5735,32
	D

	05/05/2015
	6211,05
	D

	05/05/2015
	10994,70
	D

	12/06/2015
	6607,51
	D

	12/06/2015
	12229,50
	D

	07/07/2015
	15,60
	D

	07/07/2015
	4,80
	D

	07/07/2015
	11660,30
	D

	07/07/2015
	19,20
	D

	07/07/2015
	6231,04
	D

	05/08/2015
	11009,06
	D

	05/08/2015
	5613,79
	D

	31/08/2015
	19,20
	D

	31/08/2015
	11215,30
	D

	31/08/2015
	5587,35
	D

	31/08/2015
	9,60
	D

	31/08/2015
	13,66
	D

	14/10/2015
	11056,90
	D

	15/10/2015
	13,66
	D

	15/10/2015
	6161,54
	D

	30/10/2015
	24,00
	D

	30/10/2015
	10449,53
	D

	30/10/2015
	6237,48
	D

	30/10/2015
	9,60
	D

	18/12/2015
	19,20
	D

	18/12/2015
	13,66
	D

	18/12/2015
	11286,90
	D

	18/12/2015
	6131,76
	D

	21/01/2016
	13,66
	D

	21/01/2016
	6951,11
	D

	21/01/2016
	11909,70
	D

	21/01/2016
	8,40
	D

	21/01/2016
	25,20
	D

	17/02/2016
	2,40
	D

	17/02/2016
	13,66
	D

	17/02/2016
	12,00
	D

	17/02/2016
	6739,66
	D

	17/02/2016
	2,40
	D

	17/02/2016
	13,66
	D

	17/02/2016
	9,60
	D

	17/02/2016
	11780,80
	D

	09/03/2016
	38,40
	D

	09/03/2016
	41,09
	D

	09/03/2016
	11435,10
	D

	09/03/2016
	6554,66
	D

	09/03/2016
	13,66
	D

	09/03/2016
	12,00
	D

	01/04/2016
	18,90
	D

	01/04/2016
	6,21
	D

	01/04/2016
	5054,71
	D

	01/04/2016
	10679,20
	D

	01/04/2016
	1,80
	D

	29/04/2016
	85,70
	D

	29/04/2016
	8799,60
	D

	29/04/2016
	23,40
	D

	03/05/2016
	12,42
	D

	03/05/2016
	2794,50
	D

aplicar ao estabelecimento comercial Farmácia Progresso / Farmácia Vital & Barros Ltda. (CNPJ 14.733.702/0001-99) e ao Sr. Nilton César Lira Barros (CPF XXX.828.803-XX) , individualmente, a multa prevista no art. 57, da Lei 8.443/1992, c/c o art. 267, do Regimento Interno, com a fixação do prazo de quinze dias, a contar das notificações, para comprovarem, perante o Tribunal (art. 214, inciso III, alínea 'a', do Regimento Interno) , o recolhimento das dívidas aos cofres do Tesouro Nacional, atualizadas monetariamente desde a data do Acórdão até a dos efetivos recolhimentos, se forem pagas após o vencimento, na forma da legislação em vigor;
autorizar, desde logo, nos termos do art. 28, inciso II, da Lei 8.443/1992, a cobrança judicial das dívidas, caso não atendidas as notificações;
autorizar, desde logo, e com fundamento no art. 26, da Lei 8.443/1992, c/c o art. 217, do Regimento Interno do TCU, caso seja do interesse dos responsáveis, o parcelamento das dívidas em até 36 parcelas, devendo incidir, sobre cada uma, os encargos legais devidos, sem prejuízo de alertá-los de que, caso optem por essa forma de pagamento, a falta de comprovação do recolhimento de qualquer parcela implicará o vencimento antecipado do saldo devedor, nos termos do art. 26, parágrafo único, e 59, da Lei 8.443/1992, c/c o art. 217, § 2º, do Regimento Interno do TCU;
enviar cópia do Acórdão que vier a ser prolatado à Procuradoria da República no Estado do Ceará, nos termos do § 3º do art. 16 da Lei 8.443/1992, c/c o § 7º do art. 209 do Regimento Interno do TCU, para adoção das medidas cabíveis, e ao Fundo Nacional de Saúde e aos responsáveis, para ciência, e informar-lhes que a deliberação, acompanhada do Relatório e do Voto que a fundamenta, está disponível para a consulta no endereço www.tcu.gov.br/acordaos, além de esclarecer que, caso requerido, o TCU poderá fornecer, sem custos, as correspondentes cópias, de forma impressa; e
 informar à Procuradoria da República no Estado do Ceará que, nos termos do parágrafo único do art. 62 da Resolução TCU 259/2014, os procuradores e membros do Ministério Público credenciados nesta Corte podem acessar os presentes autos de forma eletrônica e automática, ressalvados apenas os casos de eventuais peças classificadas como sigilosas, as quais requerem solicitação formal."
3.	Por intermédio, enfim, da Exma. Sra. Procuradora-Geral Cristina Machado da Costa e Silva, o MPTCU anuiu à aludida proposta da unidade técnica, tendo lançado o seu parecer à Peça 77 pela seguinte linha:
	" (...) Esta representante do Ministério Público manifesta-se de acordo com a proposta oferecida pela Unidade Técnica, sem prejuízo de destacar a não incidência da prescrição no caso vertente, à luz dos critérios da Lei n.º 9.873/1999, tendo em vista os marcos interruptivos descritos nos parágrafos 65 e 66 da instrução à peça 74."
É o Relatório.

Paloma Braga Chastinet (OAB-CE 18627), representando a Farmácia Vital & Barros Ltda.

Procuradora-Geral Cristina Machado da Costa e Silva.

TOMADA DE CONTAS ESPECIAL. RECURSOS FEDERAIS PROVENIENTES DO SISTEMA ÚNICO DE SAÚDE (SUS). PROGRAMA FARMÁCIA POPULAR DO BRASIL (PFPB). DANO AO ERÁRIO. CITAÇÃO. PARCIAL REJEIÇÃO DAS ALEGAÇÕES DE DEFESA. CONTAS IRREGULARES. DÉBITO. MULTA. COMUNICAÇÃO.

TOMADA DE CONTAS ESPECIAL (TCE)

Secretaria de Controle Externo de Tomada de Contas Especial (Secex-TCE).

Trata-se de tomada de contas especial instaurada pelo Fundo Nacional de Saúde (FNS) em desfavor da Farmácia Vital & Barros Ltda., além de Nilton César Lira Barros como então dirigente da entidade, diante da irregularidade na aplicação dos recursos federais repassados pelo Sistema Único de Saúde (SUS) no âmbito do Programa Farmácia Popular do Brasil - Aqui Tem Farmácia Popular (PFPB) , durante o período de 14/4/2014 a 3/5/2016, em face do subsequente dano ao erário sob o valor original de R$ 378.747,44.
2.	A partir do Relatório Completo do Tomador de Contas Especial n.º 177, de 2019 (Peça 51) , foi assinalada a responsabilidade da Farmácia Vital & Barros Ltda., além de Nilton César Lira Barros e Vilania Vital Barros como então dirigente da entidade, pelo aludido dano ao erário sob o valor original de R$ 378.747,44 diante das irregularidades na gestão dos recursos federais repassados no bojo do PFPB.
3.	Por conseguinte, no âmbito do TCU, a Secex-TCE promoveu a regular citação da Farmácia Vital & Barros Ltda. (Peças 17 e 35) , além de Nilton César Lira Barros (Peças 18 e 36) e Vilania Vital Barros (Peças 19 e 37) , para apresentarem as suas alegações de defesa ou recolherem os valores do correspondente débito diante da não comprovação da boa e regular aplicação dos recursos federais repassados no âmbito do PFPB por intermédio do SUS durante o período de 14/4/2014 a 3/5/2016.
4.	Por conseguinte, após a regular notificação, a Farmácia Vital & Barros Ltda e Nilton César Lira Barros apresentaram conjuntamente as suas alegações de defesa à Peça 71, mas, a despeito dessa apresentação, não foi identificada a procuração de Nilton César Lira Barros para a outorga de poderes em prol da suposta representação processual, ensejando a aplicação, assim, do art. 12, § 3º, da Lei nº 8.443, de 1992, sem prejuízo, contudo, de aproveitar objetivamente a defesa apresentada.
5.	A despeito, todavia, da regular citação, Vilania Vital Barros não apresentou as suas alegações de defesa, mas a unidade técnica passou a sugerir a sua exclusão neste processo, pois não teria obtido os poderes de administração no âmbito da Farmácia Progresso (Farmácia Vital & Barros Ltda.) , durante o referido período, como pode ser verificado na base de dados da Receita Federal do Brasil (Peça 58) e no respectivo contrato social (Peça 47) .
6.	Em sua resposta, porém, à aludida citação, a Farmácia Vital & Barros Ltda. apresentou, em síntese, as seguintes alegações: (a) prescrição quinquenal da ação de ressarcimento, nos termos da Lei n.º 9.873, de 1999; (b) transcurso do prazo legal para a guarda e manutenção das notas fiscais comprobatórias da aquisição dos medicamentos dispensados; (c) impossibilidade de ocorrência da irregularidade na dispensação de medicamentos em nome de pessoas falecidas, pois o sistema não autorizaria essa dispensação.
7.	Todavia, após avaliar a referida defesa, a Secex-TCE assinalou, em suma, os seguintes aspectos: (i) o TCU tende a aplicar a imprescritibilidade sobre a ação de ressarcimento, sem prejuízo da prescrição decenal sobre a pretensão punitiva; (ii) ocorreram várias causas interruptivas sobre essa prescrição, nos termos da Lei n.º 9.873, de 1999, em face, por exemplo, da auditoria do Denasus no estabelecimento farmacêutico, com a conclusão em janeiro de 2019, além das diversas comunicações processuais no âmbito do FNS; (iii) a citação foi determinada no âmbito do TCU, em 3/11/2020, com menos de cinco anos após o último pagamento contestado; (iv) a documentação comprobatória foi solicitada em 5/6/2017, durante o período de guarda obrigatória fixado pela Portaria GM-MS 971, de 2012, e não apenas após a autuação desta TCE; (v) o sistema do PFPB não identificaria os óbitos, cabendo à farmácia e aos seus gestores, nos termos da então vidente Portaria GM-MS 971, de 2012, a correta identificação dos adquirentes dos medicamentos, não tendo isso, no entanto, ocorrido; (vi) inexistem neste processo os elementos tendentes a demonstrar a boa-fé dos responsáveis.
8.	De todo modo, após a análise final do feito, a unidade técnica propôs a irregularidade das contas dos aludidos responsáveis para condená-los ao pagamento do correspondente débito, além de lhes aplicar a subsequente multa legal; tendo o Parquet especial anuído a essa proposta.
9.	O TCU pode incorporar o parecer da unidade técnica a estas razões de decidir.
10.	Bem se sabe que, em sintonia, entre outros, com os Acórdãos 1.194/2009 e 3.991/2015, da 1ª Câmara, os Acórdãos 27/2004, 6.235/2013 e 3.223/2017, da 2ª Câmara, e os Acórdãos 11/1997 e 997/2015, do Plenário, a jurisprudência do TCU estaria firmada no sentido da pessoal responsabilidade do gestor pela comprovação da boa e regular aplicação dos recursos federais recebidos mediante convênio ou instrumentos congêneres, submetendo todo aquele que administra os recursos públicos ao dever de demonstrar o correto emprego dos valores federais, nos termos do art. 70, parágrafo único, da Constituição de 1988 e do art. 93 do Decreto-Lei n.º 200, de 1967, sem prejuízo de, por analogia à Súmula n.º 286 do TCU, a pessoa jurídica de direito privado também responder como destinatária ou beneficiária dos aludidos recursos federais, nos termos do art. 16, III, § 2º, "b", da Lei n.º 8.443, de 1992.
11.	Por esse ângulo, diante da ausência de elementos capazes de demonstrar a boa e regular aplicação dos recursos federais, para além da ausência de evidenciação do nexo causal entre os recursos federais aportados e os supostos dispêndios incorridos no aludido PFPB, a impugnação desses supostos dispêndios configurou a ofensa não só às regras legais, mas também aos princípios basilares da administração pública, já que, ao final e ao cabo, os responsáveis deixaram de prestar a devida satisfação à sociedade sobre o efetivo emprego dos recursos públicos postos à sua disposição, e, assim, restaria confirmada a presunção legal de dano ao erário pelos valores imputados em face do eventual desvio ou desperdício dos respectivos recursos federais, restando por aí adequada a proposta da unidade técnica para a condenação dos responsáveis em débito e em multa.
12.	Não subsistiria, enfim, a prescrição da pretensão punitiva do TCU, já que, nos termos do Acórdão 1441/2016-TCU-Plenário, não transcorreu o período superior a dez anos entre a ordem para a citação no âmbito do TCU, em 3/11/2020 (Peça 61) , e a data final de encerramento da perpetração das aludidas irregularidades continuadas, em 3/5/2016 (Peça 51) .
13.	Eis que, por meio do aludido Acórdão 1.441/2016 proferido na Sessão Extraordinária de 8/6/2016, o Plenário do TCU firmou o seu entendimento no sentido de que a prescrição da pretensão punitiva deve seguir a regra geral do prazo decenal, contado a partir do fato, em linha com o art. 205 do Código Civil brasileiro, interrompendo a contagem do aludido prazo com a ordem de citação, nos termos do art. 240, caput, da Lei n.º 13.105 (Código Processual Civil) , de 2015.
14.	Sem prejuízo, no entanto, do respeito a esse entendimento do Tribunal, deve ser reiterada a minha ressalva já registrada em vários outros julgados do TCU no sentido de que, na ausência de lei específica, o TCU não deveria aplicar qualquer prazo prescricional sobre a referida pretensão punitiva ou, então, na pior das hipóteses, o Tribunal deveria aplicar a regra prescricional fixada pela Lei n.º 9.873/1999, não só porque ela trataria diretamente de prescrição no âmbito do direito administrativo sancionador, mas também porque, entre outras medidas, a aludida lei mandaria aplicar o prazo prescricional penal, quando a infração administrativa também configure crime, além de determinar expressamente que, diante de ilícito continuado ou permanente, a contagem do prazo deve iniciar a partir da cessação do aludido ilícito.
15.	A despeito, então, de registrar essa minha posição pessoal, o TCU deve promover a pronta aplicação da multa legal em desfavor dos aludidos responsáveis a partir do entendimento fixado pelo aludido Acórdão 1441/2016-TCU-Plenário, até porque também não subsistiria a eventual prescrição da pretensão punitiva do TCU a partir da aplicação da referida Lei n.º 9.873, de 1999, em função da incidência das diversas causas interruptivas.
16.	Não subsistiria, de todo modo, a eventual necessidade de promover o retorno do presente processo para buscar a citação de outros eventuais responsáveis, estando esse entendimento, aliás, em plena sintonia com a jurisprudência fixada pelo TCU a partir, por exemplo, dos Acórdãos 4.002/2020 e 5.297/2013, da 2ª Câmara, e dos Acórdãos 1.170/2017 e 1.223/2015, do Plenário, já que a ausência dessa nova citação não resultaria em prejuízo à defesa do atual responsável, não só porque o presente processo já estaria em plenas condições de efetivo julgamento pelo TCU, mas também porque a solidariedade passiva seria legalmente erigida em favor do ente estatal credor, e não das eventuais pessoas privadas devedoras, podendo, se for o caso, o atual condenado ajuizar a superveniente ação regressiva em desfavor de outros eventuais responsáveis supostamente coobrigados.
17.	Contudo, como a malsinada irregularidade configuraria a eventual conduta dolosa no sentido de efetivamente facilitar, permitir ou concorrer para que pessoa física ou jurídica privada incorpore ou utilize, de forma indevida, rendas, verbas ou valores integrantes do acervo patrimonial da administração pública, sem a observância das formalidades legais ou regulamentares aplicáveis, resultando no eventual ilícito doloso de improbidade administrativa causador do aludido prejuízo ao erário, nos termos, por exemplo, do art. 10, I e II, da Lei n.º 8.429, de 1992, com a alteração promovida pela Lei n.º 14.230, de 2021, a eventual prescrição da ação de ressarcimento ao erário também não subsistiria, estando esse entendimento em plena consonância com a jurisprudência fixada pelo STF no bojo do RE 852.475-SP, com o trânsito em julgado a partir de 6/12/2019, diante da Tese de Repercussão Geral n.º 897 no sentido de que "São imprescritíveis as ações de ressarcimento ao erário fundadas na prática de ato doloso tipificado na Lei de Improbidade Administrativa".
18.	Diante, portanto, dos elementos de convicção até aqui obtidos neste processo, o TCU deve julgar irregulares as contas da Farmácia Vital & Barros Ltda, além de Nilton César Lira Barros, para condená-los ao pagamento do correspondente débito, sem prejuízo, ainda, de lhes aplicar a multa prevista no art. 57 da Lei n.º 8.443, de 1992, promovendo a exclusão de Vilania Vital Barros no presente processo.
Ante o exposto, voto pela prolação do Acórdão ora submetido a este Colegiado.
TCU, Sala das Sessões, em 28 de junho de 2022.
Ministro-Substituto ANDRÉ LUÍS DE CARVALHO 
Relator